ACORDAO-COMPLETO-2429550

ACÓRDÃO 1424/2021 ATA 3/2021 - PRIMEIRA CÂMARA

VISTOS, relatados e discutidos estes autos de aposentadorias concedidas pelo Instituto Federal de Educação, Ciência e Tecnologia de Goiás,
ACORDAM os Ministros do Tribunal de Contas da União, reunidos em sessão da Primeira Câmara, diante das razões expostas pelo Relator, com fundamento nos arts. 71, inciso III, da Constituição Federal, 1º, inciso V, 39, inciso II, e 45 da Lei 8.443/1992, em:
9.1. considerar legal o ato de aposentadoria de interesse da sra. Eliana Ribeiro Pardim, ordenando seu registro;
9.2. considerar ilegal o ato de aposentadoria de interesse da sra. Maria de Jesus da Silva, recusando seu registro;
9.3. dispensar o ressarcimento das quantias indevidamente recebidas, em boa-fé, pela interessada, consoante o Enunciado 106 da Súmula de Jurisprudência deste Tribunal;
9.4. determinar ao Instituto Federal de Educação, Ciência e Tecnologia de Goiás que:
9.4.1. faça cessar, no prazo de 15 (quinze) dias, contado a partir da ciência desta deliberação, os pagamentos decorrentes do ato impugnado, sob pena de responsabilidade solidária da autoridade administrativa omissa, consoante disposto nos arts. 71, inciso IX, da Constituição Federal e 262 do Regimento Interno desta Corte;
9.4.2. dê ciência do inteiro teor desta deliberação à sra. Maria de Jesus da Silva, alertando-a de que o efeito suspensivo proveniente da interposição de eventuais recursos, caso não providos, não a exime da devolução dos valores indevidamente percebidos após a notificação;
9.4.3. envie a esta Corte de Contas, no prazo de 30 (trinta) dias, por cópia, comprovante de que a interessada teve ciência desta deliberação;
9.5. determinar à Sefip que proceda à reabertura e à subsequente instrução de mérito do TC-Processo 011.188/2020-0, no qual autuado o ato de aposentadoria da sra. Maria de Jesus da Silva no cargo de pedagogo, ainda não apreciado.

Apreciação, para fins de registro, de aposentadorias concedidas pelo Instituto Federal de Educação, Ciência e Tecnologia de Goiás.

Primeira Câmara

3. Interessadas: Eliana Ribeiro Pardim (XXX.109.396-XX); Maria de Jesus da Silva (XXX.089.921-XX).

13.1. Ministros presentes: Jorge Oliveira (na Presidência) e Benjamin Zymler (Relator).
13.2. Ministros-Substitutos convocados: Augusto Sherman Cavalcanti e Weder de Oliveira.

BENJAMIN ZYMLER

Adoto como parte do relatório, com os ajustes de forma pertinentes, a instrução elaborada no âmbito da Secretaria de Fiscalização de Integridade de Atos e Pagamentos de Pessoal e de Benefícios Sociais (Sefip) :
"INTRODUÇÃO
1.	Trata-se de atos iniciais de concessão de aposentadoria de Eliana Ribeiro Pardim e Maria de Jesus da Silva, ex-servidoras do Instituto Federal de Educação, Ciência e Tecnologia de Goiás.
2.	Os atos foram submetidos, para fim de registro, à apreciação do Tribunal de Contas da União (TCU) , de acordo com o art. 71, inciso III, da Constituição Federal. O cadastramento e a disponibilização ao TCU ocorreram por intermédio do Sistema de Apreciação e Registro de Atos de Admissão e Concessões, na forma dos arts. 2º, caput e incisos I a VI, e 4º, caput, da Instrução Normativa-TCU 78/2018.
HISTÓRICO
3.	Em instrução inicial (peça 5) , esta Unidade Técnica apresentou proposta de legalidade dos referidos atos, a qual contou com a anuência do MPTCU (peça 7) .
4.	Entretanto, em despacho à peça 8, o Relator restituiu o processo à Sefip para que, preliminarmente, verificasse a exação do percentual de anuênios atribuído à Sra. Maria de Jesus da Silva (20%) .
EXAME TÉCNICO
5.	Por intermédio das análises realizadas por esta Unidade Técnica no ato inicial de concessão de aposentadoria de Eliana Ribeiro Pardim não se constatou qualquer irregularidade que obste a chancela pela legalidade.
6.	Em relação ao ato de aposentadoria de Maria de Jesus da Silva, constatou-se que a interessada está percebendo o valor de R$ 1.736,15 referente a vantagem de anuênios, o que equivale a 20% do provento básico, consoante contracheque (peça 9, p. 2) . 
7.	Todavia, de acordo com o tempo de serviço público para anuênios (12 anos, 5 meses e 21 dias) informado no ato (peça 2, p. 3) , a inativa só tem direito a 12% da citada vantagem.
8.	Assim, o ato deve ser considerado ilegal, com negativa de registro e determinação ao Instituto Federal de Educação, Ciência e Tecnologia de Goiás para que ajuste o valor da rubrica de anuênios para 12% do provento básico.
CONCLUSÃO 
9.	Em razão do exposto, e tendo em vista as análises realizadas no ato inicial de concessão de aposentadoria de Eliana Ribeiro Pardim, esta Unidade Técnica considera que o ato em tela pode receber a chancela de legalidade e o registro por esta Egrégia Corte.
10.	Em relação ao ato inicial de concessão de aposentadoria de Maria de Jesus da Silva, tendo em vista o pagamento da vantagem de anuênios em valor superior ao que a ex-servidora tem direito, o referido ato deve ser considerado ilegal e ter o registro negado, com determinação ao Instituto Federal de Educação, Ciência e Tecnologia de Goiás para que ajuste o valor da rubrica de anuênios para 12% do provento básico.
11.	Quanto aos valores indevidos já pagos, propõe-se dispensar a devolução, com fundamento no Enunciado 106 da Súmula da Jurisprudência do TCU.
12.	Por fim, vale destacar que os atos em análise ingressaram no TCU há menos de cinco anos. (...) 
PROPOSTA DE ENCAMINHAMENTO
13.	Ante o exposto, e com base nos arts. 71, inciso III, da Constituição Federal; 1º, inciso V, e 39, inciso II, da Lei 8.443/1992; 260, § 1º, do Regimento Interno, propõe-se:
	a) considerar LEGAL e conceder o registro do ato inicial de concessão de aposentadoria de Eliana Ribeiro Pardim;
b) considerar ILEGAL e recusar o registro do ato inicial de concessão de aposentadoria de Maria de Jesus da Silva;
c) dispensar a devolução dos valores indevidamente recebidos até a data da ciência do acórdão que vier a ser prolatado, com base no Enunciado 106 da Súmula da Jurisprudência do TCU;
d) determinar ao Instituto Federal de Educação, Ciência e Tecnologia de Goiás, com base nos arts. 45 da Lei 8.443/1992, e 4º, inciso I, da Resolução-TCU 315/2020, que:
d.1) faça cessar os pagamentos decorrentes do ato impugnado, ajustando o valor da rubrica de anuênios para 12% do provento básico de Maria de Jesus da Silva, comunicando ao TCU, no prazo de quinze dias, as providências adotadas, nos termos dos arts. 262, caput, do Regimento Interno do TCU e 8º, caput, da Resolução-TCU 206/2007;
d.2) cadastre novo ato de Maria de Jesus da Silva, livre da irregularidade apontada, submetendo-o ao TCU no prazo de trinta dias, nos termos dos arts. 262, § 2º, do Regimento Interno do TCU e 19, § 3º, da Instrução Normativa-TCU 78/2018;
d.3) informe à inativa Maria de Jesus da Silva o teor do acórdão que vier a ser prolatado, encaminhando ao TCU, no prazo de trinta dias, comprovante da data de ciência pela interessada, nos termos do art. 4º, § 3º, da Resolução-TCU 170/2004, alertando-a de que o efeito suspensivo proveniente de eventual interposição de recurso junto ao TCU não a exime da devolução dos valores indevidamente percebidos após a notificação, em caso de não provimento desse recurso."
2.	O Ministério Público acompanha o encaminhamento sugerido pela Sefip. 
3.	Entretanto, faz o seguinte adendo em relação à aposentadoria da sra. Maria de Jesus da Silva:
"3. 	Maria de Jesus da Silva, além da aposentadoria em análise (peça 11) , no cargo de professor do ensino básico, técnico e tecnológico, matrícula 6270810, em regime de dedicação exclusiva, possui outro benefício no cargo de pedagogo, matrícula 0270810, com regime semanal de trabalho de 40 horas e vigência desde 3/4/1996, também concedida pelo Instituto Federal de Educação, Ciência e Tecnologia de Goiás, conforme dados funcionais e contracheques da interessada (peça 15, p. 1-4) .
4. 	A jurisprudência do TCU é no sentido de que é ilegal a acumulação de aposentadoria de professor em regime de dedicação exclusiva com outra aposentadoria, mesmo que não tenha havido exercício concomitante dos cargos, já que a acumulação de aposentadorias é apenas excepcionalmente admitida, nas restritas hipóteses de acumulação em atividade, conforme preceitua o art. 40, § 6º, da Constituição. O instituto da acumulação se dirige à titularidade de cargos, empregos e funções públicas, e não apenas à percepção de vantagens pecuniárias (Acórdão 10.956/2015 e 7.985/2017, ambos da 2ª Câmara) .
5.	O inciso I do art. 14 do Decreto 94.664/1987, que aprovou o Plano Único de Classificação e Retribuição de Cargos e Empregos instituído pela Lei 7.596/1987, estabelece que (grifos inseridos) :
'Art. 14. O Professor da carreira do Magistério Superior será submetido a um dos seguintes regimes de trabalho:
I - dedicação exclusiva, com obrigação de prestar quarenta horas semanais de trabalho em dois turnos diários completos e impedimento do exercício de outra atividade remunerada, pública ou privada'.
6.	O ato referente ao vínculo de pedagogo se encontra nos autos do TC-Processo 011.188/2020-0 (peça 15, p. 5-8) . Em consulta ao sistema e-TCU, verifica-se que o citado processo está encerrado pois foi atribuída a chancela de exclusão por duplicidade ao ato da Sra. Maria de Jesus da Silva.
7.	Ocorre que, nos sistemas sisac e e-Pessoal, só há registro desses dois atos no CPF da interessada, um para cada vínculo. Deste modo, deve ser alertado à Sefip que, para a aposentadoria de Maria de Jesus da Silva no cargo de pedagogo concedida pelo Instituto Federal de Educação, Ciência e Tecnologia de Goiás, só há o ato Sisac n. 10456309-04-2002-000053-2, autuado nos autos do TC Processo 011.188/2020-0.
8.	Desse modo, este representante do Ministério Público de Contas anui a proposta da Sefip de legalidade e registro do ato de Eliana Ribeiro Pardim (peça 10) e a ilegalidade do ato de Maria de Jesus da Silva (peça 11) , adicionando a esse a ilegalidade referente à acumulação de aposentadoria de professor em regime de dedicação exclusiva com outra aposentadoria.
9.	Como o ato ora questionado foi enviado ao TCU em 12/4/2019 (peça 11) , fica dispensada a oitiva prévia da interessada, nos termos do entendimento firmado pelo Acórdão 587/2011-TCU-Plenário.
10.	Registra-se, por fim, que a situação da interessada pode ser regularizada mediante opção entre a mudança de regime de dedicação exclusiva no cargo de professor, de forma a manter ambas as aposentadorias, ou a escolha por um dos cargos em questão, haja vista a incompatibilidade de acumulação de cargos, em decorrência do regime de dedicação exclusiva. Essa foi a solução adotada pelo Acórdão 2981/2015-TCU-Segunda Câmara, após apreciar situação semelhante a tratada nestes autos."
	É o relatório.

não há

Procurador Rodrigo Medeiros de Lima.

ATOS DE CONCESSÃO DE APOSENTADORIA. ATRIBUIÇÃO EM EXCESSO DE ADICIONAL POR TEMPO DE SERVIÇO A UMA DAS INTERESSADAS. ILEGALIDADE. NEGATIVA DE REGISTRO. LEGALIDADE E REGISTRO DO OUTRO ATO.

APOSENTADORIA (APOS)

Secretaria de Fiscalização de Integridade de Atos e Pagamentos de Pessoal e de Benefícios Sociais (Sefip).

Em exame, duas aposentadorias concedidas pelo Instituto Federal de Educação, Ciência e Tecnologia de Goiás (IFECT-GO) .
2.	Instruindo o feito, a Secretaria de Fiscalização de Integridade de Atos e Pagamentos de Pessoal e de Benefícios Sociais (Sefip) propugna o registro do ato de interesse da sra. Eliana Ribeiro Pardim, no qual nenhuma irregularidade foi identificada, e a negativa de registro daquele de interesse da sra. Maria de Jesus da Silva, haja vista a atribuição à ex-servidora de anuênios em percentual superior ao devido.
3.	O Ministério Público aquiesce ao encaminhamento oferecido pela unidade técnica. Entretanto, entende que, na aposentadoria da sra. Maria de Jesus da Silva, também seria irregular a inclusão do acréscimo de "dedicação exclusiva", uma vez que a ex-servidora, "além da aposentadoria em análise, no cargo de professor do ensino básico, técnico e tecnológico, em regime de dedicação exclusiva, possui outro benefício no cargo de pedagogo". Segundo o Parquet, "a jurisprudência do TCU é no sentido de que é ilegal a acumulação de aposentadoria de professor em regime de dedicação exclusiva com outra aposentadoria, mesmo que não tenha havido exercício concomitante dos cargos". Por fim, observa que o processo no qual autuada a aposentadoria da ex-servidora no cargo de pedagogo (TC-Processo 011.188/2020-0) foi encerrado, sem exame de mérito, por suposta duplicidade, não havendo, no entanto, outro ato equivalente na base de dados do Tribunal.
4.	Acompanho os pareceres, pelas razões apontadas pela Sefip.
5.	De fato, todo o tempo de serviço utilizado pela sra. Maria de Jesus da Silva para se aposentar no cargo de professor (31 anos e cinco meses) foi prestado junto ao IFECT-GO, no período de 22/9/1986 a 2/3/2018. Logo, a interessada contava pouco mais de doze anos de serviço público federal em 8/3/1999, quando extinto o adicional ("respeitadas as situações constituídas até então", cf. art. 15, inciso II, da Medida Provisória 2.225-45/2001) .
6.	Como à inativa foi atribuído o percentual de 20% de anuênios, ilegal a concessão.
7.	Por outro lado, no mesmo ato, nenhuma irregularidade se verifica no acréscimo decorrente do regime de dedicação exclusiva.
8.	Como tive a oportunidade de assinalar no voto condutor do Acórdão 12363/2020-TCU-Primeira Câmara,
"em se tratando de proventos de aposentadoria de cargo exercido em regime de dedicação exclusiva, a acumulação com proventos de outro cargo só será lícita se ambos os cargos forem acumuláveis na atividade e tiverem sido exercidos em períodos distintos, haja vista a previsão constitucional de compatibilidade de horários para a acumulação lícita de cargos e a imposição legal no sentido de que o regime de dedicação exclusiva impede o seu titular de exercer outro cargo, emprego ou função no âmbito da administração pública (cf. art. 14 do Decreto 94.664/1987) "  .
9.	Tal é, a propósito, a despeito de decisões isoladas em sentido contrário, o entendimento prevalecente nesta Corte, como ilustram os Acórdãos 2.444/2019 e 1.121/2020, ambos do Plenário, o primeiro da relatoria do Ministro Walton Alencar Rodrigues e o segundo do Ministro Bruno Dantas.
10.	Na mesma linha é a jurisprudência pacífica do Superior Tribunal de Justiça:
Ementa
"PROCESSUAL CIVIL E ADMINISTRATIVO. AGRAVO REGIMENTAL NO AGRAVO EM RECURSO ESPECIAL. PROFESSOR. DEDICAÇÃO EXCLUSIVA. CUMULAÇÃO COM OS PROVENTOS DE APOSENTADORIA ANTERIOR. POSSIBILIDADE.
1. A jurisprudência desta Corte entende ser possível a cumulação de proventos de professor decorrentes dos respectivos cargos em dedicação exclusiva, desde que tenham sido exercidos em períodos distintos pois, nessa hipótese, resta perfeitamente observado o requisito da compatibilidade de horários. Precedentes: AgRg no REsp 992.492/RJ, Rel. Ministro Napoleão Nunes Maia Filho, Quinta Turma, DJe 25/10/2010; REsp 872.503/RO, Rel. Ministra Laurita Vaz, Quinta Turma, DJe 29/11/2010; AgRg no AgRg no REsp 817168/RJ, Rel. Ministro Og Fernandes, Sexta Turma, DJe 3/8/2011.
2. Agravo regimental não provido" (AgRg no AREsp 548537, rel. Min. Benedito Gonçalves, Primeira Turma, DJe 5/3/2015) .
11.	Pois bem, na hipótese dos autos, a sra. Maria de Jesus da Silva se aposentou no cargo de pedagogo em 1996. Em 2000, foi submetida ao regime de dedicação exclusiva no cargo de professor, no qual permaneceu até a segunda aposentadoria, em 2018.
12.	Portanto, lícita a acumulação.
13.	Sem embargo, em face do apontamento feito pelo Ministério Público acerca do indevido encerramento do processo em que autuado o ato de aposentadoria da ex-servidora no cargo de pedagogo, cumpre determinar à Sefip a regularização da falha.
	Diante do exposto, voto no sentido de que este Colegiado adote a deliberação que ora submeto à sua apreciação.
TCU, Sala das Sessões Ministro Luciano Brandão Alves de Souza, em 9 de fevereiro de 2021.
BENJAMIN ZYMLER 
Relator